【裁判字號】    95,易,384
【裁判日期】    951025
【裁判案由】    侵占
【裁判全文】
臺灣臺中地方法院刑事判決               95年度易字第384號
公  訴  人  臺灣臺中地方法院檢察署檢察官
被      告  丙○○
選任辯護人  魏克仁律師
上列被告因侵占案件，經檢察官提起公訴（94年度偵字第4964號）
，本院判決如下：
    主    文
丙○○犯業務侵占罪，處有期徒刑壹年。
    犯罪事實及理由
一、犯罪事實：丙○○係德意志車行之負責人，為從事汽車買賣
    業務之人。民國九十二年四月一日乙○○與丙○○約定，由
    丙○○代乙○○銷售如附表所示之汽車，丙○○並應於收取
    價金後交付予乙○○，乙○○乃將如附表所示之汽車交付予
    丙○○，詎丙○○於如附表所示期日將車輛出售予昌益車行
    之丁○○、廖美華夫妻及崇聖車行之甲○○等所經營之車行
    ，並移轉予其他買受人而取得價金後（賣出之價格、日期均
    如附表所示），竟意圖為自己不法之所有，於九十四年四月
    間，將上開出賣車輛而持有之價金計新台幣（下同）一百六
    十二萬二千元，予以侵占入己供已使用。
二、被告辯解要旨：訊據被告丙○○固不諱言代乙○○銷售如附
    表所示之汽車，嗣將車輛售予丁○○、甲○○等人後取得款
    項並供己使用等情，惟矢口否認前揭犯行，辯稱：前揭車輛
    係乙○○於九十一年（被告於準備程序關於年份部分誤為九
    十二年）十二月底寄賣予伊，伊於九十二年一、二月間將車
    輛賣出，惟因伊與乙○○約定待乙○○回國後方須交付賣車
    價款，故伊將所得價款先供己使用，嗣因故無力交付價金云
    云。被告選任辯護意旨略以：（一）侵占罪要件為不法所有
    意圖及侵占他人所持有之物，惟本案乙○○係交付車輛予被
    告寄賣，依民法規定受任人僅負將所收金錢交給委任人之義
    務，係屬民事糾葛，又被告所取得之物為汽車，物轉賣所得
    之物，應非屬侵占。（二）本案係乙○○主動委任被告，且
    被告有還款意願，並已交付告訴人壹台ＢＭＷ車輛及部分款
    項等，足徵被告無不法所有意圖。
三、認定被告犯罪所憑之證據、理由及對被告辯解不採之理由
（一）前揭犯罪事實，業據證人乙○○、戊○○、丁○○於檢察
      官偵訊及證人乙○○、戊○○、廖美華即丁○○之妻、甲○○於本院證述屬實，並有如附表所示之汽車買賣合約書
      、汽車過戶登記書、委託書、汽車車主查詢資料在卷可稽
      。又丁○○、甲○○係於九十二年四月間向被告購入前揭
      車輛一節，業據證人丁○○於檢察官偵訊證述明確，並有
      如附表所示買賣合約書及汽車過戶登記書在卷可稽，被告
      於檢察官偵訊亦供稱：伊係於九十二年四月間出售前揭車
      輛等語（九十四年偵字第四九六四號卷第一八六頁），被
      告於本院改稱係九十二年一、二月間出售云云，要不可採
      。
（二）被告有侵占自己持有他人之物之行為：
  １、侵占罪與背信罪：按刑法上之背信罪係指為他人處理事務
      之人，以侵占以外之外方法，違背任務，損害本人利益之
      行為而言；而侵占罪，則以侵占自己持有他人之物為其特
      質，至其持有原因如何，可以不問，故就處理他人事務之
      持有物，以不法所有之意思，據為己有，係屬侵占罪，而
      非背信罪（最高法院三十年上字第二六三三號判例參照）
      。又侵占罪本以違反他人委託與信託關係而取得財物為其
      特徵，為他人處理事務之人，所為之侵占，應屬特殊之背
      信行為（最高法院七十二年台上字第四三五八號判決參照
      ）。
  ２、侵占罪持有他人之物包含代替物、金錢：按如以自己或第
      三人不法所有之意思而侵占自己持有他人之物，不論其物
      體是否代替物，均應成立刑法第三百三十五條第一項之侵
      占罪（院解字第三七四二號參照）。且對於不特定物之得
      否為侵占罪之客體，我刑法係採違背委任意旨說，以其處
      分代替物有無違背其委任意旨為準（最高法院八十三年台
      上字第五三三四號判決參照），又受委任出賣所得之價金
      ，倘無特約或其他特別情事，嗣後竟擅自挪用應交付委任
      人款項而予侵占入己，自亦該當刑法之侵占罪（台灣高等
      法院台南分院八十八年度上易字第一八五六號判決、甘添
      貴體系刑法各論第二卷第二三五頁參照）。亦即刑法侵占
      罪之「持有」，重在行為人是否基於與他人之委任、管理
      等關係而取得對物法律及事實上之支配關係（即基於原因
      行為而生持有關係），受委任出賣物品而取得物之持有，
      其嗣因出賣該物品所取得之價金，既亦係本於前揭與委任
      人之委任關係而取得，自亦該當侵占罪之自己持有他人之
      物。
  ３、查乙○○委託被告出售前揭車輛時業約定被告須於出售得
      款後將所收取之價款給付乙○○一節，業據證人乙○○、
      戊○○於本院證述明確（本院卷第五十八頁、六十一頁）
      ，是乙○○與被告既無特約或其他特別情事，被告就其所
      取得之價金，依前揭說明自仍屬本於前揭與委任人之委任
      關係而取得，其嗣後予以挪用，自屬侵占自己持有他人之
      物之行為。
（三）被告具有不法所有之意圖：按刑法第三百三十六條第二項
      規定之業務侵占罪，以意圖為自己或第三人不法之所有，
      而侵占自己持有他人之物為構成要件；所稱「意圖」，即
      期望之意，亦即犯罪之目的，與責任要素之故意有別；意
      圖為自己或他人不法之所有，為該罪之特別構成要件，因
      而該罪除須有侵占自己持有他人之物之犯罪故意外，尚須
      具有特定之「意圖」，屬目的犯（最高法院九十二年度台
      非字第二二○號判決意旨參照）。查被告迨迄本院言詞辯
      論終結前，仍未將所處分之前揭款項全數交付予乙○○，
      又被告於本院亦自承其於九十二年初即退票並遭拒絕往來
      等語，再被告所侵占之金額非少，被告將前揭款項挪供己
      用，顯係意圖為自己不法之所有，至臻明確。至被告縱於
      侵占款項後，尚有交付汽車及部分款項予乙○○，惟此要
      屬被告犯罪後態度量刑之考量，並不影響前述行為時具不
      法所有意圖之判斷，併此敘明。
（四）綜上所述，本案事證明確，被告所辯顯屬卸責之詞，不足
      採信，犯行堪以認定，應依法論科。
四、論罪科刑之理由：按刑法上之業務侵占罪，以從事特定業務
    之人，於其此項業務之執行中持有他人之物，而實行不法領
    得之意思表現於外為構成要件，查被告係從事汽車買賣業務
    ，其因從事此業務而受乙○○委託出售前揭車輛後將售車所
    得款項予以侵占，核其所為，係犯刑法第三百三十六條第二
    項業務侵占罪，起訴書雖認被告所為係犯刑法第三百三十五
    條第一項普通侵占罪，然業經公訴檢察官於本院審理時當庭
    更正，自無庸變更起訴法條。又公訴人認被告侵占之金額為
    一百三十九萬六千元，核與前揭卷證資料不符，顯有誤會，
    併此敘明。被告雖係分次取得前揭款項，惟被告取得車款之
    時間相近，且並無積極證據足認被告於取得款項之日，旋即
    將之提領使用，是自應從被告有利之認定，認被告係於取得
    如附表所示之所有款項後，即於取得前揭款項後之九十二年
    四月間，始起意侵占並進而挪供己用，而屬單純一罪。爰審
    酌被告侵占之財物價值甚鉅，且迄今僅賠償被害人部分損失
    ，犯後否認犯行之犯罪後態度等一切情狀，量處如主文所示
    之刑，以資懲儆。
據上論斷，應依刑事訴訟法第二百九十九條第一項前段，刑法第
三百三十六條第二項，罰金罰鍰提高標準條例第一條前段，判決
如主文。
中    華    民    國    95    年    10    月    25    日
                  臺灣臺中地方法院刑事第二庭
                            審判長  法  官  林清鈞
                                    法  官  陳姵君
                                    法  官  郭書豪
上正本證明與原本無異。
如不服本判決，應於送達後十日內向本院提出上訴狀（須附繕本
），上訴於台灣高等法院台中分院。
中    華    民    國    95    年    10    月    30    日
                                    書記官  陳美虹
附錄論罪科刑法條
刑法第三百三十六條第二項：
對於業務上所持有之物，犯前條第一項之罪者，處六月以上五年
以下有期徒刑，得併科三千元以下罰金。
附表
┌──┬────┬─────┬──────┬───────────┐
│編號│  車號  │ 賣出日期 │賣出金額(元)│    證據資料          │
├──┼────┼─────┼──────┼───────────┤
│1   │F7-1320 │ 92.4.16  │30,000      │(1)證人丁○○證述 (94年│
│    │        │          │            │  偵字第4964號卷第185 │
│    │        │          │            │  、186頁)            │
│    │        │          │            │(2)證人廖美華證述 (本院│
│    │        │          │            │  卷第69、70頁)       │
│    │        │          │            │(3)證人戊○○證述 (本院│
│    │        │          │            │  卷第56頁)           │
│    │        │          │            │(4)證人乙○○證述 (本院│
│    │        │          │            │  卷62頁)             │
│    │        │          │            │(5)汽車買賣合約書 (買入│
│    │        │          │            │  )一紙 (同前偵卷第85 │
│    │        │          │            │  頁)                 │
│    │        │          │            │(6)汽車買賣合約書 (賣出│
│    │        │          │            │  ) 二紙 (同前偵卷第  │
│    │        │          │            │  195 、208頁)        │
│    │        │          │            │(7)汽機車過戶登記書一紙│
│    │        │          │            │  (同前偵卷第112頁)   │
│    │        │          │            │(8)車主委託汽車買賣兼代│
│    │        │          │            │  辦車輛過戶委託書一紙│
│    │        │          │            │  ( 同前偵卷第113頁)  │
│    │        │          │            │(9)汽車車主歷史查詢一紙│
│    │        │          │            │  (同前偵卷第132頁)   │
├──┼────┼─────┼──────┼───────────┤
│2   │Y3-6121 │ 92.4.7   │202,000     │(1)同上                │
│    │        │          │            │(2)同上                │
│    │        │          │            │(3)同上                │
│    │        │          │            │(4)同上                │
│    │        │          │            │(5)汽車買賣合約書 (買入│
│    │        │          │            │  )一紙 (同前偵卷第86 │
│    │        │          │            │  頁)                 │
│    │        │          │            │(6)汽車買賣合約書 (賣出│
│    │        │          │            │  ) 一紙 (同前偵卷第  │
│    │        │          │            │  196 頁)             │
│    │        │          │            │(7)汽機車過戶登記書二紙│
│    │        │          │            │  ( 同前偵卷第118、150│
│    │        │          │            │  頁)                 │
│    │        │          │            │(8)車主委託汽車買賣兼代│
│    │        │          │            │  辦車輛過戶委託書一紙│
│    │        │          │            │  ( 同前偵卷第151頁)  │
│    │        │          │            │(9)汽車車主歷史查詢一紙│
│    │        │          │            │  (同前偵卷第148頁)   │
├──┼────┼─────┼──────┼───────────┤
│3   │R5-8131 │92.4.2    │300,000     │(1)同上                │
│    │        │          │            │(2)同上                │
│    │        │          │            │(3)同上                │
│    │        │          │            │(4)同上                │
│    │        │          │            │(5)汽車買賣合約書 (買入│
│    │        │          │            │  )一紙 (同前偵卷第87 │
│    │        │          │            │  頁)                 │
│    │        │          │            │(6)汽車買賣合約書 (賣出│
│    │        │          │            │  ) 一紙 (同前偵卷第  │
│    │        │          │            │  201 頁)             │
│    │        │          │            │(7)汽機車過戶登記書一紙│
│    │        │          │            │  (同前偵卷第115頁)   │
│    │        │          │            │(8)車主委託汽車買賣代辦│
│    │        │          │            │  車輛過戶委託書一紙 (│
│    │        │          │            │  同前偵卷第116頁)    │
│    │        │          │            │(9)汽車車主歷史查詢一紙│
│    │        │          │            │  (同前偵卷第130頁)   │
├──┼────┼─────┼──────┼───────────┤
│4   │CX-0235 │92.4.2    │310,000     │(1)同上                │
│    │        │          │            │(2)同上                │
│    │        │          │            │(3)同上                │
│    │        │          │            │(4)同上                │
│    │        │          │            │(5)汽車買賣合約書 (買入│
│    │        │          │            │  )一紙 (同前偵卷第88 │
│    │        │          │            │  頁)                 │
│    │        │          │            │(6)汽車買賣合約書 (賣出│
│    │        │          │            │  ) 一紙 (同前偵卷第  │
│    │        │          │            │  200 頁)             │
│    │        │          │            │(7)汽機車過戶登記書一紙│
│    │        │          │            │  (同前偵卷第127頁)   │
│    │        │          │            │(8)車主委託汽車買賣兼代│
│    │        │          │            │  辦車輛過戶委託書一紙│
│    │        │          │            │  ( 同前偵卷第128頁)  │
│    │        │          │            │(9)汽車車主歷史查詢一紙│
│    │        │          │            │  (同前偵卷第125頁)   │
│    │        │          │            │                      │
├──┼────┼─────┼──────┼───────────┤
│5   │M2-3151 │92.4.8    │136,000     │(1)同上                │
│    │        │          │            │(2)同上                │
│    │        │          │            │(3)同上                │
│    │        │          │            │(4)同上                │
│    │        │          │            │(5)汽車買賣合約書 (買入│
│    │        │          │            │  ) 一紙 (同前偵卷第89│
│    │        │          │            │  頁)                 │
│    │        │          │            │(6)汽車買賣合約書 (賣出│
│    │        │          │            │  ) 一紙 (同前偵卷第  │
│    │        │          │            │  207 頁)             │
│    │        │          │            │(7)汽機車過戶登記書一紙│
│    │        │          │            │  (同前偵卷第123頁)   │
│    │        │          │            │(8)車主委託汽車買賣兼代│
│    │        │          │            │  辦車輛過戶委託書一紙│
│    │        │          │            │  ( 同前偵卷第124頁)  │
│    │        │          │            │(9)汽車車主歷史查詢一紙│
│    │        │          │            │  ( 同前偵卷第122頁)  │
│    │        │          │            │                      │
├──┼────┼─────┼──────┼───────────┤
│6   │Y2-8850 │92.4.2    │120,000     │(1)同上                │
│    │        │          │            │(2)同上                │
│    │        │          │            │(3)同上                │
│    │        │          │            │(4)同上                │
│    │        │          │            │(5)汽車買賣合約書 (買入│
│    │        │          │            │  )一紙 (同前偵卷第90 │
│    │        │          │            │  頁)                 │
│    │        │          │            │(6)汽車買賣合約書 (賣出│
│    │        │          │            │  ) 一紙 (同前偵卷第  │
│    │        │          │            │  197 頁)             │
│    │        │          │            │(7)汽機車過戶登記書一紙│
│    │        │          │            │  (同前偵卷第144頁)   │
│    │        │          │            │(8)車主委託汽車買賣兼代│
│    │        │          │            │  辦車輛過戶委託書一紙│
│    │        │          │            │  ( 同前偵卷第145頁)  │
│    │        │          │            │(9)汽車車主歷史查詢一紙│
│    │        │          │            │  (同前偵卷第143頁)   │
├──┼────┼─────┼──────┼───────────┤
│7   │DZ-7540 │92.4.3    │218,000     │(1)同上                │
│    │        │          │            │(2)同上                │
│    │        │          │            │(3)同上                │
│    │        │          │            │(4)同上                │
│    │        │          │            │(5)汽車買賣合約書 (買入│
│    │        │          │            │  )一紙 (同前偵卷第91 │
│    │        │          │            │  頁)                 │
│    │        │          │            │(6)汽車買賣合約書 (賣出│
│    │        │          │            │  ) 一紙 (同前偵卷第  │
│    │        │          │            │  198 頁)             │
│    │        │          │            │(7)汽機車過戶登記書一紙│
│    │        │          │            │  (同前偵卷第139頁)   │
│    │        │          │            │(8)車主委託汽車買賣兼代│
│    │        │          │            │  辦車輛過戶委託書一紙│
│    │        │          │            │  ( 同前偵卷第140頁)  │
│    │        │          │            │(9)汽車車主歷史查詢一紙│
│    │        │          │            │  (同前偵卷第138頁)   │
│    │        │          │            │                      │
├──┼────┼─────┼──────┼───────────┤
│8   │OD-0415 │92.4.7    │70,000      │(1)同上                │
│    │        │          │            │(2)同上                │
│    │        │          │            │(3)同上                │
│    │        │          │            │(4)同上                │
│    │        │          │            │(5)汽車買賣合約書 (買入│
│    │        │          │            │  )一紙 (同前偵卷第93 │
│    │        │          │            │  頁)                 │
│    │        │          │            │(6)汽車買賣合約書 (賣出│
│    │        │          │            │  ) 一紙 (同前偵卷第  │
│    │        │          │            │  199 頁)             │
│    │        │          │            │(7)汽機車過戶登記書一紙│
│    │        │          │            │  (同前偵卷第135頁)   │
│    │        │          │            │(8)車主委託汽車買賣兼代│
│    │        │          │            │  辦車輛過戶委託書一紙│
│    │        │          │            │  ( 同前偵卷第136頁)  │
│    │        │          │            │(9)汽車車主歷史查詢一紙│
│    │        │          │            │  (同前偵卷第134頁)   │
├──┼────┼─────┼──────┼───────────┤
│9   │W7-3123 │92.4.4    │230，000    │(1)證人甲○○證述 (本院│
│    │        │          │            │  95．9．27筆錄)      │
│    │        │          │            │(2)汽車買賣合約書 (買入│
│    │        │          │            │  ) 一紙 (同前偵卷第92│
│    │        │          │            │  頁)                 │
│    │        │          │            │(3)汽機車過戶登記書一紙│
│    │        │          │            │  (同前偵卷第119頁)   │
│    │        │          │            │(4)委託汽車買賣兼代辦  │
│    │        │          │            │  車輛過戶委託書一紙 (│
│    │        │          │            │  同前偵卷第120頁)    │
│    │        │          │            │(5)汽車車主歷史查詢 (同│
│    │        │          │            │  前偵卷第131頁)      │
│    │        │          │            │                      │
│    │        │          │            │                      │
└──┴────┴─────┴──────┴───────────┘


司法院資訊處製作；財團法人民間司法改革基金會備份。
